最　高　行　政　法　院　判　決　　　　　　　　　九十三年度判字第一五一一號
　　上　訴　人　達克皮飾有限公司
　　代　表　人　甲○○
　　被 上訴 人　經濟部智慧財產局
　　代　表　人　丙○○
右當事人間因商標評定事件，上訴人對於中華民國九十一年八月二十九日臺北高等行
政法院九十年度訴字第五五一三號判決，提起上訴，本院判決如左：
　　主  文
上訴駁回。
上訴審訴訟費用由上訴人負擔。
　　理  由
一、本件上訴人於原審起訴主張：揆諸前行政法院七十年判字第一三九五號判決意旨
    ，判斷商標之近似與否，應就二造商標之圖樣，施以總括全體之隔離觀察為原則
    ，倘使兩商標圖樣之寓目印象明確，不致因其一商標之存在，而聯想到另一商標
    ，並發生不能辨別之情形者，即無近似可言。查系爭商標係單純以「反白鴨頭著
    墨色禮服之全鴨設計圖」所構成，至據以評定商標圖樣則有六種不同構成方式，
    一為中文「紳士鴨」、外文「GENTLEMAN DUCK」及「雙橢圓框內加上一鴨頭圖」
    ，二為中文「紳士鴨」、外文「GENTLEMAN DUCK」及一「鴨頭圖」，三為中文「
    達克公爵」、外文「GENTLEMAN DUCK」及一「鴨頭圖」，四為中文「達克公爵」
    及一「裝飾框內置鴨頭圖」，五為中文「達克公爵」及一「裝飾橢圓框內置頭圖
    」，六為中文「達克公爵」、外文「GENTLEMAN 」及一「橢圓框內置鴨頭圖」，
    兩者相較，兩者之整體外觀不同顯而易見，一般消費大眾實已足堪辨識兩造商標
    予人整體寓目不同之處，極易分辨，不可能造成混淆。次就商標圖形設計而言，
    系爭商標係將鴨子之整體圖案設計成為一個圓形，利用凹凸之反差將一隻扇動著
    翅膀、優雅地轉頭向後悠閒划水之鴨子表現出來，模仿鳥類之羽毛，將其翅膀設
    計為連貫地、由大到小變化之羽毛與鴨子之身軀組成一個完整之圓環，使一隻華
    貴、典雅的鴨子完整地浮現於產品上，借此引喻公司之產品像是位「對婦女獻殷
    勤的鴨子（家伙）」，通過暗喻之方式，表達了公司進取之目標，故具有自創及
    獨創性。至據以評定商標圖樣則由中文「紳士鴨」或「達克公爵」、外文「
    GENTLEMAN DUCK」或「GENTLEMAN 」及一「長嘴圓頭平實拘謹之鴨頭圖」等共同
    構成，二者相較，就其圖形而言除有「全鴨」與「鴨頭」之別外，前者在設色上
    為「空心線條鉤畫成鴨頭部分，輔以黑色塊狀漸呈圓形縮小之鴨身」，後者為「
    黑色鴨頭實體輔以白色長嘴」或「白色鴨頭實體輔以黑色長嘴」；就神態上而言
    ，前者為「閉目悠閒划水轉頭朝後狀」，後者為「張目平實拘謹向前狀」；就鴨
    種而言，前者為「短尖嘴似鵝全鴨」，後者為一般常見「扁嘴實體鴨頭」；二者
    商標設計之基本構想即有差異，有各自吸引目光之重點，對消費者而言顯然極易
    分別，異時異地隔離觀察，實無致一般消費大眾產生混同誤認之虞。雖二者於商
    標圖樣中皆設有領結，但此種設計觀念，卻早為一般商業界所習知之常用商標設
    計手法，可從著名商標「PLAY BOY」之兔頭圖樣、早期之「陳臺神標章」及上訴
    人之一系列註冊馬頭圖亦均有領結之第六一八五二八號、第六六九三四七號、第
    六九九一二五號、第七○四五七四號、第七二三九五七號商標等案中可資證明，
    可見「頸部設有領結」並非屬參加人所獨創，況該領結部分僅佔圖樣之極小比例
    ，不甚顯著，實不應遽為論斷二造商標應屬近似之唯一論據。又據以評定商標之
    「鴨頭圖」非屬自創及獨創性；而系爭商標為一似鵝之全鴨圖，其外觀整體已脫
    離自然鴨圖，再加上鴨身以塊狀漸次縮小呈圓框造形，頗為獨特，同時其鴨頭朝
    後悠閒宜人之神態，亦為據爭商標所無法比擬（並非如被上訴人所言頭部朝左側
    ），是二者之差異是極大，而今被上訴人卻將圖樣分割成另一部分加以比較，以
    二者商標圖樣皆有鴨頭造形，又將系爭商標鴨頭迴轉朝後之動作誤認為鴨頭朝左
    ，即認定兩造商標近似，實忽略「具有鴨頭之鴨圖」乃屬常理，而「朝左之鴨圖
    」亦早已為代理國外廠商之經銷服務及皮包、皮夾等商品所廣泛使用，此乃草率
    擴大解釋據爭商標圖樣之含括範圍，其所為審定，實令上訴人難以折服。再查上
    訴人之代表人「甲○○」曾與參加人之代表人「乙○○」於八十三年合夥成立「
    達爵國際實業有限公司」（下稱達爵公司）。八十四年間上訴人曾出貨系爭商標
    之商品予達爵公司及參加人之關係企業「寶鴨國際實業有限公司」。而系爭商標
    之皮包產品亦曾出貨予另一關係企業「敏升國際企業有限公司」，由此可知，八
    十三年、八十四年間，參加人購買上訴人系爭商標之商品於市場上銷售，且當時
    上訴人與參加人之原料提供者及代工廠亦為同一製造廠，故參加人對系爭商標知
    悉甚詳，當時並不認為系爭商標與據以評定商標係屬近似。況上訴人於市場銷售
    系爭商標商品時，皆未發現消費者將系爭商標與據以評定商標產生聯想並致混淆
    誤購之情事。又上訴人於銷售系爭商標產品時，皆標榜「華麗鴨GALLANT DUCK」
    ，其與據以評定商標之「紳士鴨GENTLEMAN DUCK」乃屬完全不同之商標名稱。是
    系爭商標與據以評定之商標並不近似等語，請求撤銷訴願決定及原處分。
二、被上訴人則以：按商標圖樣「襲用他人之商標或標章有致公眾誤信之虞者」，不
    得申請註冊，為本件商標註冊時商標法第三十七條第一項第七款所明定。所謂「
    襲用他人之商標或標章有致公眾誤信之虞」，係指商標本身相同或近似於他人之
    商標或標章，有使一般消費者誤信其所表彰之商品來源或產銷主體而購買之虞而
    言。又本款之適用應指以不公平競爭之目的，非出於自創而抄襲他人已使用之商
    標或標章申請註冊並有致公眾誤信之虞者；所襲用者不以著名商標或標章而使用
    於同一或類似商品為限，復為同法施行細則第三十一條所明定。查系爭商標與據
    以評定之「紳士鴨及圖GENTLEMAN DUCK」、「達克公爵及圖Gentleman Duck」等
    商標相較，二者圖樣上之鴨圖形均為頸部繫有領結，頭部朝左之鴨頭設計圖，外
    觀上構圖意匠極相彷彿，於異時異地隔離觀察，難謂無使人產生混淆誤認之虞，
    應屬構成近似之商標。又據以評定商標早為參加人自七十八年起即以之作為商標
    ，指定使用於書包、手提箱袋、旅行袋及皮件等商品，並陸續獲准註冊於冠帽、
    手套、靴鞋、鐘錶、眼鏡、床單等多類產品上，取得註冊第四六八二三四、四七
    七一六五、四七一五二九、四七八四七○、四七八七五一、五六一三四六、五六
    一三四七、五六三○一六、五六三七○○、五八○○一○、五九六六○四號等數
    十件商標專用權，其產品並經參加人於東方新地、茉莉、儂儂、翡翠周刊等各種
    雜誌刊登廣告，廣為宣傳持續行銷多年，且於台北、台中、高雄等地均有陳列販
    賣，則據以評定商標所表彰之商品品質與信譽，於本件系爭商標八十二年三月十
    五日申請註冊之前，難謂不為一般消費者所熟知，此有被上訴人中台評字第八六
    ○一八九號商標評定書認定在案。又上訴人自八十一年起即為參加人之經銷商，
    陸續向參加人進貨皮包、皮夾、皮帶等各式商品，此亦有參加人八十一年至八十
    四年間開立給註冊人之銷貨統一發票影本附卷可稽。衡酌卷附資料，上訴人以構
    圖意匠相彷之鴨頭圖作為本件系爭商標圖樣申請註冊，並指定使用於皮帶商品，
    客觀上即難謂無以不公平競爭之目的，非出於自創而抄襲他人已使用之商標申請
    註冊，並有使一般消費者對其所表彰之商品來源或產製主體發生混淆誤信之虞，
    自有前揭法條規定之適用。又本件商標既應依前揭法條之規定評定其註冊為無效
    ，其是否另有違同條項第六、十二、十三款之規定，即毋庸審究。另本件商標之
    聯合註冊第七一三二三○號「GALLANT DUCK及圖」商標專用權因正商標註冊無效
    ，失所附麗，應一併撤銷，乃為申請成立之處分。另系爭商標與據以評定商標相
    較，二造商標圖樣均以鴨頭圖為主要構圖，且頭部朝左側，鴨頭形態及鴨嘴線條
    雷同，頸部亦均有領結，整體構圖意匠予人之主要印象極相彷彿。又系爭商標圖
    樣上之鴨頭為白色，與據以評定之註冊第四七一五二九號商標相同，異時異地隔
    離觀察，難謂無使商品購買人產生混淆誤認之虞，應屬近似之商標，且據以評定
    商標具知名度，已如前述。從而上訴人以近似之鴨圖形作為系爭商標圖樣申請註
    冊，並使用於皮帶相關連之商品，自易使人誤認二者係來自同一來源而產生混淆
    誤認。至原告所舉諸案例，其動物圖樣均與本件不同，核屬另案問題；而所述以
    相同於系爭商標圖樣獲准註冊，與據以評定商標同時併存於他類商品者，其中註
    冊第六三二五六五、六五八八九四、六三○五五五號、本件系爭商標及註冊第六
    七○六○號服務標章則經被上訴人分別以中台評字第八九○二一一、八九○二○
    二、八九○二○八、八九○二一○號商標評定書及中台評字第八九○二○九號服
    務標章評定書為註冊無效之處分；又查各國國情不同、法制有異，上訴人尚難以
    兩造商標在大陸地區及義大利等國獲准併存註冊，執為本件有利之論據等語，資
    為抗辯。
三、原審斟酌全辯論意旨及調查證據結果，以：按「商標評定案件適用註冊時之規定
    。但其申請或提請評定之程序適用評決時之規定」，為現行商標法施行細則第四
    十條第二款所明定。本件系爭商標係於八十二年十月十六日核准註冊，其商標之
    評定應適用七十八年五月二十六日修正公布之商標法，應先明。次按商標圖樣
    「襲用他人之商標或標章有致公眾誤信之虞者」，不得申請註冊，為系爭商標註
    冊時商標法第三十七條第一項第七款所明定。所謂「襲用他人之商標或標章有致
    公眾誤信之虞」，係指商標本身相同或近似於他人之商標或標章，有使一般消費
    者誤信其所表彰之商品來源或產銷主體而購買之虞而言。而商標圖樣之近似，以
    具有普通知識經驗之一般商品購買人，於購買時施以普通所用之注意，有無混同
    誤認之虞判斷之。又商標在外觀、觀念或讀音方面有一近似者，即為近似之商標
    。本件系爭商標圖樣（如附圖一），與據以評定之註冊第五九六六○四、五六一
    三四七、五六一三四六、四六八二三四、四七一五二九、四七七一六五號等商標
    圖樣（如附圖二）相較，二者圖樣上均以鴨頭圖為主要構圖，且頭部朝左側，鴨
    頭形態及鴨嘴線條雷同，頸部亦均繫有領結，整體構圖設計予人之主要印象極相
    彷彿。又系爭商標圖樣上之鴨頭為白色，與據以評定之註冊第四七一五二九號商
    標相同。以具有普通知識經驗之一般商品消費者，於購買時施以普通所用之注意
    ，異時異地隔離觀察，外觀上難謂無使人產生混淆誤認之虞。又系爭商標係上訴
    人申請作為該公司標章之商標，而據以評定之註冊第五六一三四六號、五六一三
    四七號、五九六六○四號、第四七七一六五號商標，均有「達克公爵」之文字，
    商標與公司名稱或標章在商品或包裝上通常同時標示，更易使人誤認二者係來自
    同一商品來源或產製主體而發生混淆誤認之虞。上訴人雖主張系爭商標與據以評
    定商標之設計手法、構思、外形及意匠設色，予人整體外觀印象均有明顯之不同
    ，並無發生混淆誤認之虞云云，惟查系爭商標圖樣除鴨頭外，尚有鴨身，且未附
    加任何文字，與據以評定之註冊商標分別有六種不同構成方式，一為中文「紳士
    鴨」、外文「GENTLEMAN DUCK」及「雙橢圓框內加上一鴨頭圖」，二為中文「紳
    士鴨」、外文「GENTLEMAN DUCK」及一「鴨頭圖」，三為中文「達克公爵」、外
    文「GENTLEMAN DUCK」及一「鴨頭圖」，四為中文「達克公爵「及一「裝飾框內
    置鴨頭圖」，五為中文「達克公爵」及一「裝飾橢圓框內置頭圖」，六為中文「
    達克公爵」、外文「GENTLEMAN 」及一「橢圓框內置鴨頭圖」（均如附圖二所示
    ），彼此相互比較，固均有其不同之處，但其等主要部分重點均在鴨頭及領結部
    分。系爭商標鴨身部分係以簡單線條勾畫，不具特色，就系爭商標整體觀察，其
    予人印象深刻者仍在於鴨頭部分，因此就系爭商標與據以評定商標異時異地隔離
    整體觀察，仍易於使一般消費者發生混淆誤認，尚不能以系爭商標與據以評定商
    標構圖設計有部分差異，或另加中文、外文之不同，即認其非近似商標。又據以
    評定之上開註冊商標，已廣泛使用於皮包、皮夾等類商品，參加人並於翡翠周刊
    、東方新地、儂儂及茉莉等各媒體刊登廣告，已獲相當知名度，有被上訴人中台
    評字第八六○一八九商標評定書、最高行政法院八十九年度判字第三四○號判決
    可資佐參，參加人註冊之商標已屬相當著名之商標可以認定，自應受較高程度之
    保護。至上訴人主張同樣以「鴨子圖」作為商標指定使用於同類之皮帶獲准併存
    註冊者，不乏其例，又於皮包、書包、手提箱等商品核准註冊者，比比皆是；以
    「雞頭」、「雞圖」及「馬頭」、「馬圖」獲准併存註冊者，類似案例，不勝枚
    舉；且亦有以「鴨頭圖」為重點且頸部亦繫有領結而獲准併存註冊於衣服商品者
    ；又上訴人以與系爭商標圖樣相同之商標於大陸及義大利獲准註冊，亦有與據以
    評定商標獲准併存於同類商品之情形等案例云云。查上訴人所舉上述案例，核其
    商標圖樣各不相同，案情有別，且各國國情及商標審查基準亦有差異，尚難以比
    附援引，據為本件有利於上訴人判斷之論據。另商標是否近似係以具有普通知識
    經驗之一般商品購買人，於購買時施以普通所用之注意，有無混同誤認之虞而為
    判斷，與參加人之關係企業或上訴人代表人與參加人代表人共同出資設立之公司
    是否曾向上訴人購買系爭商標產品，尚屬無涉。又上訴人自八十一年起即為參加
    人之經銷商，陸續向參加人進貨皮包、皮夾、皮帶等各式商品，此亦有參加人八
    十一年至八十四年間開立給上訴人之銷貨統一發票影本附卷可稽，顯見上訴人於
    八十一年間即已知悉據以異議之商標圖樣，則上訴人以構圖意匠相彷之鴨頭圖作
    為本件系爭商標圖樣申請註冊，並指定使用於皮帶商品，客觀上即難謂無以不公
    平競爭之目的，非出於自創而抄襲他人已使用之商標申請註冊，並有使一般消費
    者對其所表彰之商品來源或產製主體發生混淆誤信之虞，自有前揭法條規定之適
    用。再本件商標之聯合註冊第七一三二三○號「GALLA- NT DUCK及圖」商標專用
    權因正商標註冊無效，失所附麗，被上訴人因而一併撤銷，於法核無不合。末本
    件商標既應依商標法第三十七條第一項第七款之規定評定其註冊為無效，其是否
    尚有違同條項第六、十二、十三款之規定，已不影響判斷結果，因將原處分及訴
    願決定予以維持，核無違誤。
四、上訴意旨復執前詞，以：按判斷兩商標是否構成近似，應依被上訴人所制定之商
    標近似審查標準，自二商標外觀、予人之印象及觀念是否構成近似為準。另原審
    對上訴人一再主張系爭商標與據爭商標兩者於外觀及印象觀念等顯有差異，並未
    近似乙節，未充分記載何以不採之理由，顯有判決不適用法規及不備理由之違誤
    。次查以鴨子為商標圖樣者，其鴨頭係商標之一部，並不具顯著性，原審將據爭
    商標之全部「鴨頭部分」與僅占系爭服務標章四分之一之「鴨頭部分」放大比對
    ，顯有違經驗法則及總括全體觀察原則，並有判決理由不備之違法。又揆諸商標
    法第三十一條第一項及被上訴人公告「著名商標或標章認定要點」等規定，參加
    人所提之產品目錄、翡翠周刊及東方新地等雜誌是否足證據爭商標為著名商標，
    不無疑義，原審判決率予認定其為著名商標，即有判決不適用法規或適用法規不
    當之違誤，請求廢棄改判。
五、經查本件系爭商標圖樣（如附圖一），與據以評定之註冊第五九六六○四、五六
    一三四七、五六一三四六、四六八二三四、四七一五二九、四七七一六五號等商
    標圖樣（如附圖二）相較，二者圖樣上均以鴨頭圖為主要構圖，且頭部朝左側，
    鴨頭形態及鴨嘴線條雷同，頸部亦均繫有領結，整體構圖設計予人之主要印象極
    相彷彿。又系爭商標圖樣上之鴨頭為白色，與據以評定之註冊第四七一五二九號
    商標相同。以具有普通知識經驗之一般商品消費者，於購買時施以普通所用之注
    意，異時異地隔離觀察，外觀上難謂無使人產生混淆誤認之虞。又系爭商標係上
    訴人申請作為該公司標章之商標，而據以評定之註冊第五六一三四六號、五六一
    三四七號、五九六六○四號、第四七七一六五號商標，均有「達克公爵」之文字
    ，商標與公司名稱或標章在商品或包裝上通常同時標示，更易使人誤認二者係來
    自同一商品來源或產製主體而發生混淆誤認之虞。上訴人雖主張系爭商標與據以
    評定商標之設計手法、構思、外形及意匠設色，予人整體外觀印象均有明顯之不
    同，並無發生混淆誤認之虞云云，惟查系爭商標圖樣除鴨頭外，尚有鴨身，且未
    附加任何文字，與據以評定之註冊商標分別有六種不同構成方式，一為中文「紳
    士鴨」、外文「GENTLEMAN DUCK」及「雙橢圓框內加上一鴨頭圖」，二為中文「
    紳士鴨」、外文「GENTLEMAN DUCK」及一「鴨頭圖」，三為中文「達克公爵」、
    外文「GENTLEMAN DUCK」及一「鴨頭圖」，四為中文「達克公爵「及一「裝飾框
    內置鴨頭圖」，五為中文「達克公爵」及一「裝飾橢圓框內置頭圖」，六為中文
    「達克公爵」、外文「GENTLEMAN 」及一「橢圓框內置鴨頭圖」（均如附圖二所
    示），彼此相互比較，固均有其不同之處，但其等主要部分重點均在鴨頭及領結
    部分。系爭商標鴨身部分係以簡單線條勾畫，不具特色，就系爭商標整體觀察，
    其予人印象深刻者仍在於鴨頭部分，因此就系爭商標與據以評定商標異時異地隔
    離整體觀察，仍易於使一般消費者發生混淆誤認，尚不能以系爭商標與據以評定
    商標構圖設計有部分差異，或另加中文、外文之不同，即認其非近似商標。又據
    以評定之上開註冊商標，已廣泛使用於皮包、皮夾等類商品，參加人並於翡翠周
    刊、東方新地、儂儂及茉莉等各媒體刊登廣告，已獲相當知名度，有被上訴人中
    台評字第八六０一八九商標評定書、最高行政法院八十九年度判字第三四○號判
    決可資佐參，參加人註冊之商標已屬相當著名之商標可以認定，自應受較高程度
    之保護。至上訴人主張同樣以「鴨子圖」作為商標指定使用於同類之皮帶獲准併
    存註冊者，不乏其例，又於皮包、書包、手提箱等商品核准註冊者，比比皆是；
    以「雞頭」、「雞圖」及「馬頭」、「馬圖」獲准併存註冊者，類似案例，不勝
    枚舉；且亦有以「鴨頭圖」為重點且頸部亦繫有領結而獲准併存註冊於衣服商品
    者；又上訴人以與系爭商標圖樣相同之商標於大陸及義大利獲准註冊，亦有與據
    以評定商標獲准併存於同類商品之情形等案例云云。查上訴人所舉上述案例，核
    其商標圖樣各不相同，案情有別，且各國國情及商標審查基準亦有差異，尚難以
    比附援引，據為本件有利於上訴人判斷之論據。另商標是否近似係以具有普通知
    識經驗之一般商品購買人，於購買時施以普通所用之注意，有無混同誤認之虞而
    為判斷，與參加人之關係企業或上訴人代表人與參加人代表人共同出資設立之公
    司是否曾向上訴人購買系爭商標產品，尚屬無涉。又上訴人自八十一年起即為參
    加人之經銷商，陸續向參加人進貨皮包、皮夾、皮帶等各式商品，此亦有參加人
    八十一年至八十四年間開立給上訴人之銷貨統一發票影本附卷可稽，顯見上訴人
    於八十一年間即已知悉據以異議之商標圖樣，則上訴人以構圖意匠相彷之鴨頭圖
    作為本件系爭商標圖樣申請註冊，並指定使用於皮帶商品，客觀上即難謂無以不
    公平競爭之目的，非出於自創而抄襲他人已使用之商標申請註冊，並有使一般消
    費者對其所表彰之商品來源或產製主體發生混淆誤信之虞，自有前揭法條規定之
    適用。再本件商標之聯合註冊第七一三二三○號「GALLA- NT DUCK及圖」商標專
    用權因正商標註冊無效，失所附麗，被上訴人因而一併撤銷，於法核無不合。末
    查本件商標既應依商標法第三十七條第一項第七款之規定評定其註冊為無效，其
    是否尚有違同條項第六、十二、十三款之規定，已不影響判斷結果，因將原處分
    及訴願決定予以維持，核無違誤。其得心證之理由，已於理由欄詳為論明，原判
    決自無不適用法規或適用不當之違背法令。上訴意旨，仍執原判決所不採之理由
    ，再事爭執，或對原審調查證據、認定事實之職權行使指摘為不當，自無理由。
    是本件上訴難謂有理由，應予駁回。
據上論結，本件上訴為無理由，爰依行政訴訟法第二百五十五條第一項、第九十八條
第三項前段，判決如主文。
中　　華　　民　　國　　九十三　　　年　　　十二　　　月　　　二　　　　日
                    最 高 行 政 法 院  第 四 庭
                                審 判 長 法  官　　　徐　樹　海
                                         法  官　　　高　啟　燦
                                         法  官　　　吳　錦　龍
                                         法  官　　　黃　合　文
                                         法  官　　　林　茂　權
右  正  本  證  明  與  原  本  無  異
　　　　　　　　　　　　　　　　　　　　 法院書記官　蘇　金　全
中　　華　　民　　國　　九十三　　　年　　　十二　　　月　　　二　　　　日
